【裁判字號】    89,上易,224
【裁判日期】    900515
【裁判案由】    返還死亡給付
【裁判全文】
臺灣高等法院臺南分院民事判決  八十九年度上易字第二二四號  ｅ
      上  訴  人  丙  ○  ○
      被上訴  人  勞工保險局
      法定代理人  甲  ○  ○
                  乙  ○  ○
右當事人間請求返還死亡給付事件，上訴人對於中華民國八十九年十月十三日臺灣嘉
義地方法院八十九年度訴字第六四０號第一審判決提起上訴，本院判決如左：
      主      文
上訴駁回。
第二審訴訟費用由上訴人負擔。
      事      實
甲、上訴人方面：
一、聲明：求為判決：(一)原判決廢棄。(二)右廢棄部分被上訴人在第一審之訴及其假執
    行之聲請均駁回。(三)第一、二審訴訟費用均由被上訴人負擔。
二、陳述：除與原判決記載相同者，茲引用之外，補稱：
（一）原審判決略以：
    (一)據郭綜合醫院函附病歷載，訴外人陳美彰於八十七年五月四日至院求診，經診
      察發現為頑固性末期子宮癌併腹腔轉移，其自八十七年五月四日至五月六日；
      八十七年五月七日至六月五日；八十七年六月十五日至六月二十日期間住院診
      療為由，認定訴外人陳美彰於加保當日適值住院期間，顯無從業事實，而核定
      取消其被保險人之資格等情，業據被上訴人提出勞工局函附卷可稽，是訴外人
      陳美彰被取消被保險人資格業已確定，參諸前開判例，本院自不能再為相反之
      認定。
    (二)本件訴外人陳美彰於八十七年五月四日前往台南郭綜合醫院求診，經醫師診察
      發現為「頑固性末期子宮癌併腹腔轉移」（子宮頸癌術後再發合併腹腔淋巴轉
      移）於同年五月四日入院接受電療，並於八十七年五月七日住院接受抗癌化學
      治療及放射線治療等醫務，而其於同年五月十二日當天確實住院接受治療，同
      年六月五日出院，同年七月七日完成放射線治療等情，有郭綜合醫院八十八年
      一月二十日郭綜發（勞）字第五０二六號函，八十九年八月二十二日郭綜發字
      第一七六六號函附卷可按，自堪信為真實。
    (三)證人徐世德證稱：訴外人陳美彰白天早上八點到晚上九點都在郭綜合醫院，凌
      晨二時多到六時多則在漁貨批發市場工作，伊因訴外人陳美彰經濟不好，所以
      伊才於八十七年五月十二日替其加保，及證人翁論語證述：被保險人陳美彰確
      曾為其在魚市場做「拖魚」工作，惟實際工作日子，已記不起來等語。因與郭
      綜合醫院八十八年一月二十日郭綜發（勞）字第五０二六號函及八十九年八月
      二十二日郭綜發字第一七六六號函示說明訴外人陳美彰之病情及入院期間資料
      ：陳美彰於八十七年五月四日來院求診，主訴於他院開過子宮全摘術，至今
      仍嚴重腹痛，總醫師診察發現為頑固性末期子宮癌併腹腔轉移；於同年五月
      四日入院接受電療，七月七日完成放射線治療。其身體雖虛弱，但一般輕便工
      作尚可勝任，目前仍繼續門診追蹤治療。於八十七年五月七日住院，接受抗
      癌化學治療及放射線治療等醫療，同年六月五日出院（八十七年五月十二日確
      實有住院記錄）等情，明顯不合，足見證人徐世德、翁論語於審理時所為之證
      言，存有瑕疵，故難據為有利於被告之認定，則被告所為之抗辯，即屬無據。
    (四)被告之妻陳美彰既顯無從業事實，自無投保資格，而所投保之勞工保險又經原
      告追溯自加保之日取消被保險人資格確定，則被告以受益人之地位申請保險死
      亡給付，即於法無據。從而，原告依據不當得利之法則，請求被告給付六十七
      萬二千元，及自起訴狀繕本送達翌日之八十九年七月二十八日起至清償日止，
      按年息百分之五計算之利息，自屬有據，應予准許。
（二）惟查：
    (一)本件被保險人陳美彰是否確實有在漁貨市場工作，攸關陳美彰是否符合勞工保
      險條例第六條第一項第七款規定：無一定雇主或自營作業而參加職業工會者之
      資格，可由所屬本業職業工會申報加保，故被保險人陳美彰是否有從業事實，
      攸關勞保局對被保險人資格之核定，民事法院就被保險人是否有此資格，應有
      審查之權，本件應屬司法審判範圍，鈞院就被保險人是否有從業事實應先予調
      查，且參諸五十二年台上字第六九四號判例意旨，本件屬民事法院審判範疇無
      訛。
    (二)嘉義市漁貨運銷業職業工會於八十七年五月十二日為被保險人陳美彰申辦勞工
      保險，雖陳美彰女士於八十七年五月四日至郭綜合醫院求診，自八十七年五月
      四日至五月六日、五月七日至六月五日、六月十五日至六月二十七日期間住院
      診療，因陳美彰家境清寒，不工作無法維持家計，因老闆翁論語之太太前因中
      風無法工作，陳美彰身體未患病前，除幫老闆拖魚外，尚幫忙殺魚，俾供老闆
      將魚賣予自助餐店，翁先生知悉陳美彰罹病後，顧及陳美彰之家計，遂再雇用
      一位工讀生陳文賢拖魚，讓陳美彰做較輕鬆之殺魚工作，俾以維持陳美彰之家
      計，住院期間均由上訴人陪同住院，凌晨再由上訴人載被保險人陳美彰回醫院
      治療。
    (三)被保險人陳美彰住院作化學治療期間，尚可勝任輕便之殺魚工作，足徵證人徐
      世德證稱：訴外人陳美彰白天早上八點到晚上九點都在郭綜合醫院，凌晨二時
      多到六時多則在漁貨批發市場工作為可採，陳美彰住院期間可正常外出工作，
      蓋晚上並無任何醫療行為，陳美彰病情亦受控制，故其外出工作亦符人之常情
      。另勞工保險係強制保險，只要符合勞工資格，即可加入勞保，與一般之保險
      不同，被上訴人自不得以被保險人於加保時即已生病，認此屬加保前發生之事
      故而不予給付。末查，陳美彰於投保時既受僱於魚市場工人，並有從業事實，
      自符合投保資格，陳美彰加入勞保即屬合法，上訴人丙○○因陳美彰死亡領取
      死亡給付，於法有據，被上訴人請求返還顯無理由，應予駁回。
三、證據：除援用第一審所提證據外，補提最高法院判例全文影本一則為證，並聲請
    訊問證人陳文賢、翁論語、蔡淑桂等人。
乙、被上訴人方面：
一、聲明：求為判決：駁回上訴（或如主文第一項所示）。
二、陳述：除與原判決記載相同者，茲引用之外，補略稱：
    郭綜合醫院函證明陳美彰確實是住院期間，沒有去工作。陳美彰係帶病投保，住
    院也不符合規定。
丙、本院依職權向台南郭綜合醫院調閱陳美彰於該院住院期間有無請假外出記錄，及
    向勞工保險局函查陳美彰加入勞工保險全部起迄年月日。
      理      由
一、本件被上訴人起訴主張：上訴人之妻即訴外人陳美彰於八十七年五月十二日，由
    嘉義市魚貨運銷業職業工會向被上訴人申報加入勞工保險後，旋即於八十七年十
    二月十九日死亡，上訴人於同年十二月三十一日向被上訴人申請死亡給付，被上
    訴人於八十八年一月十四日核付新台幣（下同）六十七萬二千元，惟嗣經查明訴
    外人陳美彰於加保當日適值住院期間，顯無從業事實，遂於八十八年三月十二日
    取消訴外人陳美彰在八十七年五月十二日加保之被保險人資格，是其於八十七年
    十二月十九日死亡，係保險效力停止後發生之事故，不得請領死亡保險給付，為
    此，爰依不當得利之法律關係，求為命上訴人應返還六十七萬二千元並加付法定
    遲延利息之判決。上訴人則以：八十七年五月間，陳美彰確實有在魚貨市場內工
    作，並領有薪資，其縱於郭綜合醫院住院，惟因病情受控制，其外出工作亦符人
    情之常；況陳美彰於投保時既受僱於魚市場工人，並有從業事實，自符合投保資
    格，陳美彰加入勞保即屬合法，上訴人丙○○因陳美彰死亡領取死亡給付即屬合
    法等語，資為抗辯。
二、按中央主管機關統籌全國勞工保險業務，設勞工保險局為保險人，辦理勞工保險
    業務。為監督勞工保險業務及審議保險爭議事項，由有關政府代表、勞工代表、
    資方代表及專家各佔四分之一為原則，組織勞工保險監理委員會行之。勞工保險
    局之組織及勞工保險監理委員會之組織，另以法律定之。勞工保險爭議事項審議
    辦法，由中央主管機關擬訂，報請行政院核定之。勞工保險條例第五條定有明文
    。又投保單位、被保險人、受益人或全民健康保險醫事服務機構對勞工保險局核
    定之有關被保險人、受益人資格及投保事項發生爭議時，得依本辦法規定申請審
    議；申請人依前條規定申請審議時，應於接到勞保局核定通知文件之翌日起六十
    日內，填具勞工保險爭議審議申請書一式兩份，並檢附有關證件向勞工保險監理
    委員會申請審議，逾期申請者，不予受理。郵遞申請以原寄郵局郵戳為憑。其因
    不可歸責於己之事由致遲誤期間者，申請人應自其事由消滅之翌日起三十日內以
    書面敘明遲誤原因申請審議。申請審議事件因遲誤前項期間不予受理時，如原核
    定確屬違法或不當者，勞保局或其主管機關得依職權變更或撤銷之。勞工保險爭
    議事項審議辦法第二條、第三條亦分別定有明文。次按勞工保險為強制保險，保
    費除由勞工負擔小部分外，餘由僱主及政府負擔，且保險給付範圍均有規定，性
    質顯屬公法關係，與普通商業保險為私法契約關係尚屬有別，又依台閩地區勞工
    保險爭議事項審議辦法第二條第一款之規定，被保險人資格，由勞保局核定。同
    辦法第三條，對於勞保局核定不服，申請審議之程序，亦規定甚明，其第二項並
    規定，申請審議事件，因遲誤前項期間不予受理時，如原核定確屬違法或不當者
    ，勞保局或其上級主管機關，得依職權變更或撤銷之，是故勞保局或行使審議職
    權之監理委員會均屬行政官署，依其規定所為之審定，應屬行政處分，人民對之
    不服，可依訴願，再訴願及行政訴訟程序，以為救濟。又行政官署權限內所為之
    行政處分，縱內容有所不當或違法，在未依行政救濟程序撤銷以前，司法機關亦
    不能否認其效力；民事法院對該行政處分是否適當，無權斟酌。最高法院著有五
    十二年度台上字第六九四號判例、八十二年度台上字第一八九五號參照。是以，
    有關勞保局或監理委員會對被保險人資格之核定，普通法院對該項行政處分是否
    適法正確，尚無審查之權限，合先敘明。
三、被上訴人主張：本件上訴人之妻即訴外人陳美彰於八十七年五月十二日，由嘉義
    市魚貨運銷業職業工會向被上訴人申報加入勞工保險後，旋即於八十七年十二月
    十九日死亡，上訴人於同年十二月三十一日向被上訴人申請死亡給付，其於八十
    八年一月十四日核付六十七萬二千元，惟據郭綜合醫院函附病歷載：訴外人陳美
    彰於八十七年五月四日至院求診，經診察發現為頑固性末期子宮癌併腹腔轉移（
    子宮頸癌術後再發合併腹腔淋巴轉移），其於八十七年五月四日入院接受電療至
    五月六日出院，於八十七年五月七日住院接受抗癌化學治療及放射線治療等醫務
    ，至六月五日出院，八十七年六月十五日至六月二十日期間均係在住院診療期間
    ，同年七月七日完成放射線治療為由，認定訴外人陳美彰於加保當日適值住院期
    間，顯無從業事實，而核定取消其被保險人之資格之事實，業據被上訴人提出勞
    工保險局函為證，並有郭綜合醫院八十八年一月二十日郭綜發（勞）字第五○二
    六號函、八十九年八月二十二日郭綜發字第一七六六號函附於原審卷（參見原審
    卷第五二頁、第三二頁）可按，自堪信為真實。是訴外人陳美彰被取消被保險人
    資格業已確定，參諸前開判例，本院自不能再為相反之認定。
四、上訴人雖抗辯：被保險人陳美彰是否確實有在漁貨市場工作，攸關陳美彰是否符
    合勞工保險之資格，暨被保險人陳美彰是否有從業事實，攸關勞保局對被保險人
    資格之核定，民事法院就被保險人是否有此資格，應有審查之權，本件應屬司法
    審判範圍，本院就被保險人是否有從業事實應先予調查，認本件屬民事法院審判
    範疇云云。惟如前所述，勞工保險為強制保險，雖訴外人陳美彰係以勞工保險法
    第六條第一項第一款之資格參加勞工保險，然依勞工保險條例第十五條第二款之
    規定，其普通事故保險費由被保險人負擔百分之六十，其餘百分之四十，在省，
    由中央政府補助，在直轄市，由直轄市政府補助，其為公法事件已無疑義。再退
    步言之，縱如上訴人所稱訴外人陳美彰為勞工保險條例第六條第一項第七款之「
    無一定雇主或自營作業而參加職業工會者」之資格，惟其得否參加為勞工保險之
    被保險人，依同法第五條第一項之規定，有關審議保險爭議事項，由勞工保險監
    理委員會行之，上訴人對訴外人陳美彰遭被上訴人勞工保險局核定取消被保險人
    資格一事，應依勞工保險爭議事項審議辦法向勞工保險監理委員會申請審議，是
    本件有關訴外人陳美彰是否具有勞工保險被保險人資格一事，應先依行政程序提
    出異議，以確認訴外人陳美彰具有勞工保險之被保險資格，惟上訴人並未為之，
    則訴外人陳美彰之勞工保險被保險人資格已被取消，應可確定。惟因本件訴訟標
    的為死亡給付之返還，可謂涉及私權爭執，從而，本院再從私法方面予以實體審
    酌被上訴人請求上訴人返還死亡給付有無理由？
五、上訴人雖辯稱：八十七年五月間，訴外人陳美彰雖住院於郭綜合醫院，惟確實有
    在魚貨市場內工作，並領有薪資云云，固於原審聲請傳喚證人徐世德、翁論語，
    及於本院聲請陳文賢、蔡淑桂等為證，而證人徐世德於原審證稱：訴外人陳美彰
    白天早上八點到晚上九點都在郭綜合醫院，凌晨二時多到六時多則在漁貨批發市
    場工作，伊因訴外人陳美彰經濟不好，所以伊才於八十七年五月十二日替其加保
    （參見原審卷第十九頁）；及證人翁論語證述：被保險人陳美彰確曾為其在魚市
    場做「拖魚」工作，惟實際工作日子，已記不起來（參見原審卷第四六頁）；證
    人陳文賢證稱：，他（陳美彰）介紹我去殺魚，他（陳美彰）晚上都有去上班，
    十一月底才沒有去．．．五月份陳美彰在醫院，都有回來於市場上班等語（參見
    本院九十年二月一日準備程序筆錄）；證人蔡淑桂證稱：陳美彰有時會請假，有
    時會偷跑回去，偷跑回去都是去殺魚，回來都會跟我們講。（問：證人陳述陳美
    彰偶而幾次回家，到底有幾次？）次數滿多次的，住院到星期六、日就回去，有
    無每天回去，我就不太清楚（參見本院九十年四月十九日準備程序筆錄）等語，
    惟查：
（一）依診療訴外人陳美彰之郭綜合醫院於原審提出之八十八年一月二十日郭綜發（
      勞）字第五○二六號函及八十九年八月二十二日郭綜發字第一七六六號函，其
      說明訴外人陳美彰之病情及入院期間資料：陳美彰於八十七年五月四日來院
      求診，主訴於他院開過子宮全摘術，至今仍嚴重腹痛，經醫師診察發現為頑固
      性末期子宮癌併腹腔轉移；於同年五月四日入院接受電療，七月七日完成放
      射線治療。其身體雖虛弱，但一般輕便工作尚可勝任，目前仍繼續門診追蹤治
      療。於八十七年五月七日住院，接受抗癌化學治療及放射線治療等醫療，同
      年六月五日出院（八十七年五月十二日確實有住院記錄）等情，上揭證人之證
      詞，顯有瑕疵。
（二）而訴外人陳美彰是證人陳文賢之姑姑，誼屬三親等之親戚，且證人陳文賢乃因
      陳美彰介紹，於同一處所工作（殺魚），所為證詞已難免迴護，且依渠證述，
      陳美彰於五月份有回去上班，則六月份如何？又陳美彰於十二月十九日去世，
      在此之前因腹腔轉移之關係，下肢必然浮腫，且阻礙神經而不良於行，如何仍
      能工作至同年十一月底？而證人蔡淑桂就陳美彰有無回去工作（殺魚）並未親
      眼目睹，乃係聽自陳美彰之傳聞證據，且渠謂陳美彰有時會請假回去乙節，與
      本院函詢郭郭綜合醫院陳美彰有無於住院期間請假外出紀錄，由該院以八十九
      年十二月二十二日郭綜發字第一八二九號函覆：陳美彰於住院期間：八十七
      年五月四日至八十七年五月六日住院（同年五月六日辦自動出院）。八十七
      年五月七日至八十七年六月五日住院，住院期間接受放療及化療，其間星期六
      、星期日雖無放療，但病房迴診時，皆有護理紀錄。八十七年六月十五日至
      八十七年六月二十日住院接受放療及化療。其間同樣星期六、星期日無放療，
      但病房迴診，有護理紀錄之記載。各節，並不相符，其二人之證言顯非可取。
      證人翁論語就陳美彰工作之時日以記不得為搪塞，且拖魚及證人徐世德所稱之
      「殺魚」所耗費之體力不可謂不大，以癌症末期且曾為放療及化療之病人，如
      何持續從事前稱耗費體力之工作達四小時，又是在白日接受治療之折騰後於當
      日凌晨之時間為之，所稱實令人匪夷所思，又與郭綜合醫院各函相左，是證人
      之證詞俱不足採。此外，上訴人又未提出陳美彰之任何工作紀錄表及薪資所得
      之證明，自難信陳美彰曾於其時在魚貨市場內工作，並領有薪資，是上訴人此
      部分之抗辯洵非可採。
六、上訴人又抗辯勞工保險係強制保險，只要符合勞工資格，即可加入勞保，與一般
    之保險不同，被上訴人自不得以被保險人於加保時即已生病，認此屬加保前發生
    之事故而不予給付。陳美彰於投保時既受僱於魚市場工人，並有從業事實，自符
    合投保資格，其加入勞保即屬合法，上訴人丙○○因陳美彰死亡領取死亡給付，
    於法有據云云。惟如前所述，訴外人陳美彰於參加勞保時，既係於住院期間，難
    認有從業之事實，自無投保資格，與上訴人抗辯是否帶病投保之資格無關，因此
    ，訴外人陳美彰投保之勞工保險，經被上訴人追溯自加保之日取消勞工保險被保
    險人資格確定，則上訴人自不能以受益人之地位申請保險死亡給付，伊此部分之
    抗辯，亦難憑採。
七、綜上所述，本件被上訴人主張訴外人陳美彰未具被保險人資格，其既不具勞工保
    險被保險人身份，訴外人陳美彰之受益人（即上訴人）丙○○取得陳美彰之死亡
    給付為無理由，應予返還為可採，上訴人所辯均為無可取。從而，被上訴人依不
    當得利規定，請求上訴人給付六十七萬二千元，及自起訴狀繕本送達翌日即八十
    九年七月二十八日起至清償日止，按年息百分之五計算之利息，為有理由，應予
    准許。是則原審判命上訴人如數給付，並依被上訴人聲請宣告假執行，於法並無
    不合。上訴意旨指摘原判決不當，求予廢棄改判，為無理由，應予駁回其上訴。
八、據上論結，本件上訴為無理由，依民事訴訟法第四百四十九條第一項、第七十八
    條，判決如主文。
中      華      民      國    九十      年      五      月      十五    日
                                    臺灣高等法院臺南分院民事第一庭
~B1審判長法官  林    金    村
~B2      法官  楊    子    莊
~B3      法官  袁    靜    文
右為正本係照原本作成。
不得上訴。
中      華      民      國    九十      年      五      月      十七    日
~B法院書記官  黃    文    生


司法院資訊處製作；財團法人民間司法改革基金會備份。
